臺灣高等法院民事判決
109年度家上字第244號
上  訴  人  Ａ０１ 
被上訴人    Ａ００２
訴訟代理人  宋嬅玲律師(法扶律師)
上列當事人間請求離婚等事件，上訴人對於中華民國109年6月29
日臺灣桃園地方法院109年度婚字第208號第一審判決提起上訴，
被上訴人並為訴之追加，本院於109年9月30日言詞辯論終結，判
決如下：
    主      文
上訴駁回。
第二審訴訟費用由上訴人負擔。
    事實及理由
一、按「數家事訴訟事件，或家事訴訟事件及家事非訟事件請求
    之基礎事實相牽連者，得向就其中一家事訴訟事件有管轄權
    之少年及家事法院合併請求，不受民事訴訟法第53條及第24
    8條規定之限制。前項情形，得於第一審或第二審言詞辯論
    終結前為請求之變更、追加或為反請求」，家事事件法第41
    條第1項、第2項定有明文。本件被上訴人於原審依民法第10
    52條第1項第3款規定請求裁判離婚，嗣於本院就其於原審主
    張之同一基礎事實，追加依民法第1052條第2項規定請求與
    上訴人離婚，上訴人亦無反對之表示（見本院卷第45頁），
    揆諸首揭規定，其追加於法尚無不合，應予准許，合先敘明
    。
二、被上訴人主張：兩造於民國89年5月25日結婚，育有未成年
    子女甲○○（○、00年00月00日生）、乙○○（○、00年00月00日
    生）。上訴人近年染上賭博惡習，返家後即將輸錢之怒氣向
    伊及子女發洩，動輒對伊辱罵三字經或拳腳相向。又在無任
    何事證下誣指伊對家庭不忠，揚言至伊工作場所鬧事，對伊
    造成身心折磨，形成精神之不法侵害。嗣上訴人於108年11
    月26日，因照顧母親事宜質疑伊為何打電話予小叔告狀，隨
    即徒手不斷毆打伊頭部、身體及手部，並要求伊及子女離家
    ，同時索回家中鑰匙，不讓伊及子女返家。在此之前上訴人
    已有數次毆打伊之事實，會坐在伊肚子上一直打伊頭部；欲
    用棉被摀住伊臉部，伊以手擋住等，上訴人亦自承曾毆打伊
    4次，又於108年11月26日將伊及子女趕出家門，兩造婚姻已
    無法維持，爰依民法第1052條第1項第3款、第2項規定請求
    擇一判准兩造離婚。又兩造之未成年子女之權利義務行使或
    負擔，基於上情，應由伊任之為宜，伊可獨立扶養子女，毋
    庸請求上訴人負擔扶養費用等語。
三、上訴人則以：兩造結婚21年，伊已60多歲，被上訴人是新住
    民（原為越南國人，業於93年11月25日取得我國國籍，見原
    審婚字卷第6頁），兩造辛苦養育一對子女將近成年，近年
    伊要照顧93歲高齡母親，工作也不穩定，發覺被上訴人在外
    工作認識異性朋友，被上訴人常嫌棄伊年紀大，經濟又不好
    ，伊承認因彼此感情問題而有情緒不滿，曾打被上訴人4次
    ，但只是小打，否則被上訴人怎能活下來，伊願檢討自己，
    寬恕他人，21年婚姻維持不易，希望能維持婚姻等語置辯。
    　
四、原審為被上訴人勝訴之判決，即准兩造離婚，並酌定由被上
    訴人單獨行使或負擔未成年子女甲○○、乙○○之權利義務。上
    訴人不服提起上訴，上訴聲明為：㈠原判決廢棄。㈡被上訴人
    在第一審之訴駁回。被上訴人則於本院答辯聲明：上訴駁回
    。
五、兩造不爭執之事項（見本院卷第45頁，並依判決格式修正或
    刪減文句，或依爭點論述順序整理內容）：
　㈠兩造於89年5 月25 日結婚，婚姻關係現仍持續中，有戶籍謄
    本可稽（見原審婚字卷第6頁）。
　㈡兩造育有未成年子女甲○○（○、00年00月00日生）、乙○○（○
    、00年00月00日生），有前述戶籍謄本可查。
　㈢兩造自108年11月26日起分居迄今。
六、被上訴人主張上訴人近年染上賭博習慣，返家後會將怒氣向
    其及兩造子女發洩，又無事證即誣指伊對婚姻不忠，屢次對
    其拳腳相向，並揚言至其工作場所鬧事，讓其不能工作，嗣
    於108年11月26日，因照顧母親事宜質疑其為何打電話予小
    叔告狀，隨即徒手不斷毆打其頭部、身體及手部，並要求其
    及子女離家，同時索回家中鑰匙，不讓其及子女返家，上訴
    人對其為精神上、身體上不堪同居之虐待，兩造婚姻已無法
    維持，爰依民法第1052條第1項第3款、第2 項規定，擇一請
    求判准兩造離婚等語，為上訴人所否認，並以前詞置辯。經
    查：
  ㈠按夫妻之一方受他方不堪同居之虐待者，他方得向法院請求
    離婚，民法第1052條第1項第3款定有明文。所謂夫妻之一方
    受他方不堪同居之虐待，非以他方出於虐待之主觀意思為其
    要件，苟他方侵害人格尊嚴與人身安全之行為，客觀上已逾
    越夫妻通常可忍受程度，危及婚姻關係之維繫，即屬不堪同
    居之虐待（最高法院87年度台上字第2474號判決意旨參照）
    。又婚姻以夫妻之共同生活為其目的，夫妻應以誠摯相愛為
    基礎，共同建立和諧美滿幸福之家庭，倘其一方予他方以身
    體上或精神上不可忍受之痛苦，致無從繼續保持共同生活之
    圓滿、安全及幸福，而生婚姻之破綻，即屬不堪同居之虐待
    （最高法院84年度台上字第1755號判決意旨參照）。
  ㈡被上訴人主張上訴人於108年11月26日，因照顧母親事宜質疑
    其為何打電話予小叔告狀，隨即徒手不斷毆打其頭部、身體
    及手部，並要求其及子女離家，同時索回家中鑰匙，不讓其
    及子女返家等語，業據提出與其所述相符之原法院108年度
    司暫家護字第313 號暫時保護令、109年度家護字第349號通
    常保護令為證（見原審婚字卷第34、35頁、本院卷第63-65
    頁），上訴人亦不爭執將被上訴人趕出家中、索回鑰匙之事
    實，詳如後述，已堪信實。上訴人雖辯稱：兩造吵架時有拉
    扯，不算家暴，不知道為何法官就核發保護令給被上訴人，
    當時將被上訴人趕出家門時，有將鑰匙要回來，而且小孩也
    搬出去，所以就連小孩的鑰匙一起要回來，討回鑰匙是擔心
    被上訴人回來偷東西，被上訴人既然要搬出去，就不需要鑰
    匙等語（見本院卷第45、47、48頁），惟參諸上訴人另辯稱
    其只有打被上訴人4次，都是小打，如果真的要打，被上訴
    人怎麼可能活下來等語（見同上卷第47頁），堪信上訴人認
    為其可「輕微」毆打被上訴人，並非家庭暴力，其觀念偏差
    ，且僅屬其個人觀點，殊非可採。再佐以被上訴人及子女竟
    因此次爭執而離家，上訴人並將家中鑰匙索回，當下竟毫無
    與被上訴人及子女繼續共同生活之意願，可見當時衝突之嚴
    重，堪信被上訴人主張始符真實，而為可採。
  ㈢又被上訴人主張除上開爭執外，上訴人早有毆打其多次等語
    ，上訴人亦自承曾毆打被上訴人4次，業如前述，是此部分
    事實亦堪認定。
  ㈣被上訴人主張上訴人屢無事證下，誣指其對家庭不忠，並揚
    言至其工作場所鬧事，對其造成身心折磨，形成精神上之不
    法侵害等語，業據提出上訴人不爭執真正之兩造對話錄音譯
    文為證，上訴人於對話中稱：「我告訴你你你你給我搞到這
    樣，你也別想在錢都工作了阿！告訴你阿！蛤我甚麼事情都
    忍下來不去吵你喔!你如果給我這樣你也別想在那邊賺錢！
    你看我怎麼搞你，你就知道了啦！反正齁不想惹你喔，如果
    真的要齁我就到錢都去鬧喔！你自己看著辦啦！到時候我就
    不想你怎麼樣了齁我就直接去那邊鬧，我剛開始不要去鬧 
    ，我等你去上班我去吃東西就好，我讓你每天被罰三萬！」
    、「我告訴你！沒想到去給我告家暴，不知道講怎 麼樣，
    我是可憐你沒有親戚沒有欺負你，要不然我就整天 去錢都
    吃東西讓你罰幾萬啦 ！」、「不要跟我說養小孩，你現在
    外面有男人啦！養小孩咧！」、「不是說我打你你 就可以
    怎麼樣搬出去怎麼就可以咧，不是這樣欸！」、「你 有死
    嘛！你有死掉嗎！你現在不是活的好好的，才幾次而 已？
    才4次而已！22年才4次啦！你去告我家暴不是4次嗎 ？」、
    「你說你在忙甚麼？忙著跟人家做愛喔？」、「沒關係啦!
    如果我有心要跟著你，我就等你下班就好了啦，我就看你跑
    去哪邊啦！反正還沒離婚，身分證上你還是我老婆啦！」、
    「保護令幾個月而已啦！沒有……沒有一輩子啦！」等語（見
    本院卷第46頁、原審婚字卷第38、41、42頁），核與被上訴
    人主張相符。復觀諸上訴人於被上訴人獲核發保護令後，仍
    無視保護令效力，且無自我反省，於無何事證下，僅因主觀
    懷疑，即揚言跟蹤被上訴人以查其有無外遇、欲至被上訴人
    工作場所鬧事，使被上訴人被罰款或無法工作等情，甚至於
    本院審理中提出被上訴人近照稱：我今 日庭呈的3張照片是
    因為我和被上訴人吵架後，我要被上訴 人搬出去，被上訴
    人就開始讓自己變漂亮，用這些照片去 結交其他的男朋友
    ，不止臉變漂亮，且胸部、陰部都變得 漂亮，這樣不就證
    明被上訴人要出軌才會這樣嗎？被上訴 人是因為出軌才要
    離婚等語（見本院卷第44頁），益徵被上訴人所言非虛，是
    被上訴人主張上訴人已對其為精神上之虐待，要屬有據。
  ㈤綜上，本件兩造婚姻關係存續中，上訴人多次對被上訴人進
    行肢體上攻擊之暴力行為，且自認下手不重，尚非家庭暴力
    ，顯然無視被上訴人之尊嚴及人身安全，復於缺乏具體事證
    下，恣意影射被上訴人與人有染，更嚴重詆毀被上訴人之名
    譽，以不堪之言詞予以侮辱，致被上訴人遭受身體上及精神
    上之痛苦，甚於108年11月26日因細故毆打被上訴人後，將
    被上訴人及子女趕出家門，並將家中鑰匙索回，不讓其等返
    家，在本院審理中更稱索回鑰匙是怕被上訴人回家偷東西等
    語，足認兩造間互信、互諒之基礎已蕩然無存，上訴人破壞
    兩造賴以共同生活之誠摰情愛基礎，衡諸社會一般觀念及客
    觀情事，顯逾越夫妻通常所能忍受之程度，揆諸上開說明，
    被上訴人依民法第1052條第1項第3款訴請離婚，洵屬有據，
    應予准許。又被上訴人係請求就民法第1052條第1項第3款與
    第2項之離婚事由請求擇一有理由者而為判決，本院既認已
    符合前揭離婚事由，即毋庸就是否合於同條第2項之離婚事
    由另為審理，附此敘明。
七、次按夫妻離婚者，對於未成年子女權利義務之行使或負擔，
    依協議由一方或雙方共同任之。未為協議或協議不成者，法
    院得依夫妻之一方、主管機關、社會福利機構或其他利害關
    係人之請求或依職權酌定之，民法第1055條第1 項定有明文
    。又法院為民法第1055條裁判時，應依子女之最佳利益，審
    酌一切情狀，參考社工人員之訪視報告，尤應注意下列事項
    ：⑴子女之年齡、性別、人數及健康情形。⑵子女之意願及人
    格發展之需要。⑶父母之年齡、職業、品行、健康情形、經
    濟能力及生活狀況。⑷父母保護教養子女之意願及態度。⑸父
    母子女間或未成年子女與其他共同生活之人間之感情狀況。
    ⑹父母之一方是否有妨礙他方對未成年子女權利義務行使負
    擔之行為。⑺各族群之傳統習俗、文化及價值觀，民法第105
    5條之1 亦有明文。而法院為審酌子女之最佳利益，得徵詢
    主管機關或社會福利機構之意見、請其進行訪視或調查，並
    提出調查報告及建議，觀諸家事事件法第106 條第1 項規定
    即明。經查：
　㈠兩造所育子女甲○○（○、00年00月00日生）、乙○○（○、00年0
    0月00日生），尚未成年，已如前述，本院既判准兩造離婚
    ，因兩造對於甲○○、乙○○權利義務之行使或負擔應由何人任
    之，並未達成協議，則被上訴人請求本院依上開規定酌定之
    ，自屬有據。原審乃囑託桃園市助人專業促進協會對兩造及
    未成年子女進行訪視調查。依該協會109年5月5日助人字第1
    090267號函附社工訪視（酌定親權調查）報告略載：綜合訪
    談訊息，兩造皆具有打理家務之能力，聲請人（即被上訴人
    ，下同）有穩定經濟收入，可提供合適住所，較常透過陪伴
    了解二名未成年子女想法與需求，有高度意願執行親權，具
    善意父母內涵；相對人（即上訴人，下同）經濟收入穩定度
    低，尚有債務，與二名未成年子女關係較為疏遠，且無意願
    擔任親權人，未積極處理親權事宜等，建議由聲請人獨任親
    權及擔任同住照顧等字句（見原審婚字卷第22、23、25頁反
    面、26頁），上訴人亦同意倘若判准離婚，未成年子女權利
    義務之行使或負擔由被上訴人任之（見本院卷第48頁）。本
    院參考上開訪視報告，並參酌未成年子女之年齡、性別、人
    格發展需要、兩造意願等一切情狀，認未成年子女權利義務
    之行使或負擔，由被上訴人單獨任之，較符合未成年子女之
    最佳利益。
　㈡又考量甲○○成年在即（於000年00月00日成年），乙○○亦已滿
    17歲，則其等與上訴人之會面交往，自應尊重其等意願，是
    本院不逕予酌定，此為兩造所認同（見本院卷第48、49頁）
    。至於未成子女扶養費部分則經被上訴人明確表示不請求（
    見本院卷第49頁），審酌兩造未成年子女即將成年，堪認尚
    無不利未成年子女情事，爰不依職權酌定，併此敘明。
八、從而，被上訴人依民法第1052條第1項第3款規定，請求判准
    兩造離婚，及依民法第1055條規定，請求酌定其行使負擔子
    女甲○○、乙○○權利義務，為有理由，應予准許。是則原審為
    上訴人敗訴之判決，並無不合。上訴意旨指摘原判決不當，
    求予廢棄改判，為無理由，應予駁回。又本件事證已臻明確
    ，兩造其餘之攻擊或防禦方法及所用之證據，經本院斟酌後
    ，認為均不足以影響本判決之結果，爰不逐一論列，併此敘
    明。
九、據上論結，本件上訴為無理由，爰判決如主文。
中　　華　　民　　國　　109 　年　　10　　月　　14　　日
                  家事法庭
                      審判長法  官  丁蓓蓓
                            法  官  葉珊谷
                            法  官  范明達
正本係照原本作成。
如不服本判決，應於收受送達後20日內向本院提出上訴書狀，其
未表明上訴理由者，應於提出上訴後20日內向本院補提理由書狀
（均須按他造當事人之人數附繕本）上訴時應提出委任律師或具
有律師資格之人之委任狀；委任有律師資格者，另應附具律師資
格證書及釋明委任人與受任人有民事訴訟法第466條之1第1項但
書或第2項（詳附註）所定關係之釋明文書影本。如委任律師提
起上訴者，應一併繳納上訴審裁判費。
中　　華　　民　　國　　109 　年　　10　　月　　14　　日

  　　　　　　　　　　　　　書記官  余姿慧
附註：
民事訴訟法第466條之1（第1項、第2項）：
對於第二審判決上訴，上訴人應委任律師為訴訟代理人。但上訴
人或其法定代理人具有律師資格者，不在此限。
上訴人之配偶、三親等內之血親、二親等內之姻親，或上訴人為
法人、中央或地方機關時，其所屬專任人員具有律師資格並經法
院認為適當者，亦得為第三審訴訟代理人。